臺灣雲林地方法院刑事判決　　　　　　　 95年度訴字第588號
公　訴　人　臺灣雲林地方法院檢察署檢察官
被　　　告　張嘉文
指定辯護人　本院義務辯護人曾錦源律師
上列被告因妨害性自主罪案件，經檢察官提起公訴（95年度偵字
第3409號），本院判決如下：
    主  文
張嘉文犯強制性交罪，處有期徒刑年貳月。
被訴傷害罪部分均公訴不受理。
    事  實
一、張嘉文與A 女（代號00000000號，真實姓名、年籍詳臺灣板
    橋地方法院檢察署偵查卷所附之代號與真實姓名對照表）前
    係男女朋友關係，並自民國93年間起即共同租賃位在臺北縣
    三重市○○○路372 巷4 號6 樓同居，共同生活，彼此間具
    有家庭暴力防治法第3 條第2 款規定之家庭成員關係。張嘉
    文與A 女於95年3 月10日晚上10時許，共同外出用餐後返回
    上開住處樓下，2 人因故發生激烈爭吵，張嘉文竟基於強制
    性交之犯意，將被告推倒在地，徒手勒住A 女頸部，並持用
    餐帶回之高梁酒瓶毆打A 女之腹部，致A 女受有前頸側3處
    瘀挫傷2X0.5 、1X0.5 、2X0.5 公分、腹壁瘀擦挫傷5X0.2
    公分，復令A 女上樓，A 女因而心生畏懼，順從張嘉文而共
    同上樓進入住處房間內，2 人繼之發生口角，張嘉文徒手推
    向A 女，要求A 女與其為性交行為，A 女因害怕再度遭受張
    嘉文毆打，乃容任張嘉文以其陰莖插入A 女之陰道內，張嘉
    文即以此強暴之方式，對A 女為性交行為1 次得逞；迨於翌
    日（即95年3 月11日）凌晨某時許，張嘉文趁A 女熟睡之際
    ，以不詳之方式，在A 女左臉頰上一劃（傷害部分，業據撤
    回告訴），A 女因而疼痛驚醒，乃趁張嘉文未注意之際，自
    行逃跑下樓，搭乘計程車逕自離去，並於95年3 月13 日 下
    午5 時10分許報警，而在張嘉文上開住處查獲A 女之皮包1
    只、高梁酒瓶1 個，始查悉上情。
二、案經A 女訴由臺北縣警察局新莊分局報告臺灣板橋地方法院
    （下稱板橋地檢署）呈請臺灣高等法院令轉臺灣雲林地方法
    院檢察署檢察官偵查起訴。
    理  由
壹、有罪部分：
甲、程序部分（證據能力認定）：
    按被告以外之人於審判外之陳述雖不符刑事訴訟法第159 條
    之1 至之4 等4 條之規定，而經當事人於審判程序同意作為
    證據，法院審酌該言詞陳述或書面陳述作成時之情況，認為
    適當者，亦得為證據，刑事訴訟法第159 條之5 第1 項定有
    明文。本案檢察官提出及本院認定被告涉犯上開犯罪所憑之
    以下證據，均經被告及辯護人於本院審理時表示對該等證據
    之證據能力不爭執，同意使用作為認定事實之依據（見本院
    卷第51-52 頁、第113 頁反面、第114 頁）；本院復審酌該
    等文書、陳述作成時，較無人情施壓或干擾之情形，以之作
    為證據亦屬適當，均具有證據能力。
乙、實體部分：
一、訊據被告張嘉文於本院審理時固不否認A 女為其同居女友，
    並於上開時、地，確有與A 女發生爭吵，嗣亦傷害A 女左臉
    之事實，惟矢口否認有何以強暴方式對A 女為性交之犯行，
    辯稱：我沒有在樓梯間持酒瓶毆打A 女肚子，可能是拉扯間
    ，A 女自己去撞到的，當日在樓上房間，我也沒有與A 女發
    生性行為云云。辯護意旨則以：A 女對於被告與其發生性交
    行為時，是否有違反其意願，前後證詞不一，參酌被告與A
    女之相處模式，符合「床頭打、床尾和」諺語，故依2 人又
    愛又恨之複雜相處方法，在嚴格之證據法則下，無法僅依被
    告確有傷害A 女之事實，即認被告係違反A 女之意願而與A
    女發生性交行為等語，為被告辯護。
二、經查：
  (一)被告與A 女於95年3 月10日晚上10時許，共同外出用餐後返
    回前揭住處樓下，2 人因故發生激烈爭吵，被告即以手勒住
    A 女頸部、持高梁酒瓶毆打A 女腹部，並要求A 女上樓與其
    發生性行為，A 女擔心遭毆，不敢不順從，乃上樓與被告發
    生性交行為之事實，業據證人A 女於警詢、偵查中及本院審
    理時均證述明確（見板橋地檢署偵查卷第15、75頁及本院審
    理時證述明確（見警卷第15頁及本院卷第129 頁、第134-13
    5 頁、第142 頁反面），經核與被告於本院供稱：95年3 月
    10日我們吃飯回來，帶著喝剩1 半的高梁酒瓶，我不知道為
    何在樓下打A 女、勒A 女脖子及持酒瓶敲A 女肚子，我當時
    有喝酒，我知道我有打她，但不清楚原因等語（見本院卷第
    141 頁反面、第147 頁），大致相符；而A 女於95年3 月11
    日經行政院衛生署臺北醫院（下稱臺北醫院）診斷結果，確
    實受有前頸側3 處瘀挫傷2x0.5 、1x0.5 、2x0.5 公分、腹
    壁瘀擦挫傷之事實，亦有該院95年3 月14日北醫診字第9503
    143743號診斷證明書（甲種）在卷可稽（見板橋地檢署所附
    之彌封袋），復有A 女受傷照片6 幀在卷可憑（見板橋地檢
    署偵查卷第38-41 頁）及在被告上開住處扣得之高梁酒瓶1
    個可證，足認A 女證述當日晚上在被告住處樓梯間，遭被告
    推倒在地、勒勾頸部，並持酒瓶毆傷之情節，應屬有據，堪
    以認定。
  (二)A 女迭於警詢、偵查中及本院審理時，均一致證述當日有與
    被告發生性行為，被告於本院則否認之。惟查，被告初於警
    詢中係供稱：我沒有對A 女性侵害，是A 女願意與我發生性
    行為等語（見板橋地檢署偵查卷第13頁），嗣於95年8 月10
    日偵查中，亦供稱：A 女於95年3 月10日係自願與我發生性
    關係等語（見雲林地檢署偵查卷第16頁），則被告於警詢、
    偵查中業已自白當日曾與A 女發生性交行為一事，其於案發
    後迄本院調查、審理時已1 年有餘，幾經思索再為前開辯解
    ，本院認被告於警詢、偵查中所為之供述，顯然較少考量利
    弊得失，應較為可採，足認A 女所述當日確有與被告發生性
    關係等語，應屬真實。次以，A 女於警詢中證稱：被告拿高
    梁酒瓶打我肚子後，回到住處即對我性侵害等語（見板橋地
    檢署偵查卷第15頁），參酌被告在與A 女發生性交行為之前
    ，因故與A 女發生激烈口角，並憤而動怒毆打A 女，造成A
    女頸部、腹部瘀擦挫傷乙節，業經本院認定如前，以A 女已
    遭被告毆打成傷，如何期待其能心甘情願與狼共枕，是A 女
    於警詢中證述係遭被告性侵害而報案等語，顯較符合吾人之
    一般生活經驗而可採信；再者，A 女與被告發生性關係後，
    被告以不詳之方式朝A 女左臉劃下，致A 女左額與眼眶外側
    瘀刮傷11x0.5公分之事實，業據A 女於偵查中證述明確（見
    板橋地檢署偵查卷第75頁），核與被告於本院供稱：我不否
    認有傷害A 女左臉，但不是用刀子等語（見本院卷第138 頁
    ），大致相符，並有臺北醫院上開診斷證書1 紙及A 女左臉
    受傷照片2 幀可按（見板橋地檢署偵查卷第42頁），尚且不
    論被告是否真持刀子或其他不詳利器劃傷A 女左臉，被告確
    有以不詳方式劃傷A 女左臉之事實，當可認定。衡情，倘A
    女業已應允被告之請求而同意與其發生性交行為，被告如何
    還能在2 人溫存之後，狠下重手傷害女子最為憐惜之臉蛋，
    顯見被告係以一連串之傷害強暴行為，迫使A 女就範而對A
    女為性交行為甚明。
  (三)被告辯稱：A 女嗣於偵查中及本院審理時，業已證實其未以
    強暴之方式對A 女性交得逞。惟查，有關A 女如何與被告發
    生性交行為乙節，除據A 女如前於警詢所述係遭被告性侵害
    外；A 女於偵查中分別改稱：在套房內，我們又爭吵，爭吵
    完後，經由我同意而與被告發生性關係（見板橋地檢署偵查
    卷第75頁）、後來第2 次性行為，我還是怕被告會傷害我，
    是半推半就情況下發生性關係（見板橋地檢署偵查卷第84頁
    ）；嗣於本院則又證述：該次係被告求我，我心甘情願與他
    發生性關係，被告沒有強迫我（見本院卷第126 頁反面、第
    128 頁、第135 頁），顯見A 女之證詞對被告越來越有利。
    然而，A 女95年6 月7 日第2 次在偵查中證稱：前次開庭時
    ，被告家屬願意與我和解，因而希望我能陳述對被告有利之
    證詞，可是現在已無和解之望，我要把當時情形再說1 次，
    繼之證述有關上開「半推半就」之證詞（見板橋地檢署偵查
    卷第83頁），而A 女於第1 次在偵查中，確實同與被告之妹
    張巧如在庭，此觀張巧如於偵查中陳稱：我願意代理被告，
    以20萬元與A 女和解等語自明（見板橋地檢署偵查卷第75
    頁），是A 女嗣後於偵查中所述被告係徵得其同意而與之發
    生性交行為一情，乃為尋求與被告和解而為對被告有利之說
    詞，可信度不高，無足採信。同此，A 女於96年9 月14日於
    本院所為對被告完全有利之證詞，更係在其於同年1 月9 日
    已與被告和解、取得現金新臺幣20萬元，並撤回對被告之傷
    害告訴後所為（見本院卷第66頁），益削弱其證詞之可靠性
    。據此，A 女於偵查中及本院審理時，就此部分對被告所為
    有利之證詞，因受其他不必要之外界因素影響，難認客觀，
    無從採為對被告有利之認定，其上開所辯，委無足採。
三、綜上所述，被告前揭辯解均係卸責之詞，不可採信，本案事
    證明確，被告犯行，應堪認定。
四、論罪科刑：
  (一)按被告行為後，刑法業於94年2 月2 日修正公布，並於95年
    7 月1 日施行，其中第10條第5 項關於性交之定義係以「非
    基於正當目的所為」，即限縮修正前刑法關於性交行為之適
    用，並將性交行為樣態修正為「進入」、「使之接合」情形
    ，然本案被告以其生殖器進入被害人之性器內，不論依修正
    前、後法律，均符合「性交」之定義，即無比較新舊法問題
    ，自應適用裁判時之規定（最高法院95年度台上字第6159號
    判決意旨參照）。
  (二)被告行為後，家庭暴力防治法亦於96年3 月28日公布施行，
    其中第3 條第2 款有關家庭成員之定義，由修正前之「現有
    或曾有事實上之夫妻關係」，修正為「現有或曾有同居關係
    」，惟此僅係文字之修正，二者實際內涵並無不同，自無比
    較新舊法問題，應逕用現行、有效之裁判時法。又按家庭暴
    力者，謂家庭成員間實施身體或精神上不法侵害之行為。家
    庭暴力罪者，謂家庭成員間故意實施家庭暴力行為而成立其
    他法律所規定之犯罪，修正後家庭暴力防治法第2 條第1 、
    2 款定有明文（此2 款為修正前同法第2 條第1 項及第2 項
    之規定，僅條次變更，文字內容均未修正，自應適用修正後
    規定）。
  (三)查被告與A 女前為同居人，業據2 人自承在卷，核屬修正後
    家庭暴力防治法第3 條第2 款所規定之曾有同居關係之家庭
    成員。核被告所為，係犯刑法第221 條第1 項之強制性交罪
    。其上開犯行同時亦屬修正後家庭暴力防治法第2 條第2 款
    之家庭暴力罪，惟因家庭暴力防治法並無罰則規定，故僅依
    刑法第221 條規定論處，公訴意旨漏未斟酌及此，尚有未洽
    ，應予敘明。
  (四)被告對A 女為強制性交行為過程中所為之強制猥褻行為及造
    成A 女身體受傷，均為其強制性交過程之必然行為，應為強
    制性交之高度行為所吸收，均不另論罪。
  (五)本院審酌被告與A 女前為男女朋友關係，竟為逞一己之性慾
    ，枉顧A 女意願，以勒住頸部、毆打腹部等強烈手段，迫使
    A 女與其為性交行為，對兩性之價值觀念偏差，並影響A 女
    日後之身心健全發展及對人際關係、兩性關係之信賴，亦有
    害社會良善風俗，犯後尚不能知錯，惟念其業已求得A 女之
    原諒，及其為國中畢業之教育程度等一切情狀，量處如主文
    所示之刑。
五、強制治療部分：
  (一)修正前刑法第91條之1 規定，對於性侵害犯罪加害人經鑑定
    機關認有強制治療之必要者，採刑前強制治療，其期間雖以
    至治癒為止為原則，但限定最長不得逾3 年，且執行強制治
    療之處分之日數，以1 日折抵有期徒刑或拘役1 日，或同法
    第42條第4 項裁判所定罰金易服勞役折算1 日之數額；而修
    正後同條則針對強盜強制性交罪、海盜強制性交罪、擄人強
    制性交罪等行為，增加宣告強制治療之規定，且採刑後強制
    治療，其期間至再犯危險性顯著降低為止，復無最長治療期
    間之限制，為絕對不定期之保安處分制度，對於人格違常而
    無治療可能性之性侵害犯罪加害人而言，形同終身強制治療
    ，又既採刑後執行制，即無折抵刑期之問題，是此部分比較
    新舊法之規定，應以修正前刑法第91條之1 規定較有利於被
    告，依刑法第2 條第1 項前段規定，應適用行為時之法律。
    而上開刑法第91條之1 第1 項有關強制治療之規定，依其立
    法意旨，乃在對於妨害性自主犯罪之被告，藉由治療處分以
    矯正其偏差行為，避免其有再犯之虞，是以法院斟酌是否判
    處施以被告治療處分，應以被告有無再為妨害性自主犯罪之
    虞，而有施以矯治必要以為判斷。
  (二)經查，被告經本院依職權囑託財團法人長庚紀念醫院嘉義分
    院施以鑑定，經該院綜合被告之家庭史、生活史、精神疾病
    史、性生活史及心理測驗、智力測驗、班達測驗及劃人測驗
    等各項檢查、會談結果，認：「被告智力大致正常，過去無
    精神病史，無頭部外傷史，現在亦無精神病症，故於犯案時
    之精神狀態應無心神喪失或精神耗弱之情形。其有藥物濫用
    史，曾因使用安非他命及海洛因被判刑，但已戒除6 年，可
    能有暴力傾向，唯其涉案對象，為其交往中之同居女友，無
    明顯之性異常或性變態，故其所涉及之妨害性自主案件，應
    無令入相當處所施以治療之必要」，有該院96年7 月26日（
    96）長庚院嘉字第00757 號函暨所附之精神鑑定報告書1 份
    存卷足憑，本院因認被告並無施以強制治療之必要，爰不予
    宣告強制治療之處分。
丙、不另為無罪諭知部分：
一、公訴意旨略以：被告於95年3 月9 日晚上8 時許，在上開住
    處前偶遇A 女，乃要求A 女應將感情問題說清楚，A 女即隨
    被告前往上開住處，被告竟基於妨害性自主之犯意，先取走
    A 女之皮包而阻止A 女離去，並恫嚇稱：需與其發生性關係
    ，始交還皮包，否則將對之不利等語，A 女先前曾多次遭被
    告毆打，因而心生畏懼，乃任由被告以其陰莖插入A 女陰道
    之方式，對A 女為強制性交1 次得逞，因認被告此部分亦涉
    犯刑法第221 條之妨害性自主罪等語。
二、按犯罪事實應依證據認定之，無證據不得認定犯罪事實。又
    不能證明被告犯罪者，應諭知無罪之判決，刑事訴訟法第15
    4 條第2 項、第301 條第1 項前段分別定有明文。而所謂認
    定犯罪事實之證據，係指足以認定被告確有犯罪行為之積極
    證據而言，其為訴訟上之證明，須於通常一般之人均不致有
    所懷疑，而得確信其為真實之程度者，始得據為有罪之認定
    ，如未能發現相當之證據，或證據不足以證明，自不能以推
    測或擬制之方法，以為裁判之基礎（最高法院29年上字第31
    05號、40年臺上字第86號、76年臺上4986號判例參照）。再
    按刑法第221 條強制性交罪之成立，須行為人對於男女以強
    暴、脅迫、恐嚇、催眠術或其他違反其意願之方法為性交，
    方構成之，其中是否「違反被害人意願」，因屬較為抽象主
    觀之概括補充規定，自應就客觀之事實證據具體判斷之。又
    88年4 月21日修正後之前揭條文，乃將舊法條文中之「至使
    不能抗拒」等文字刪除，而改以上開「違反其意願之方法」
    等文字代之，故新法強制性交罪之構成，雖僅須違反當事人
    意願而為性交即可該當，而無須使被害人達於不能抗拒之程
    度，然就該條文列舉之違反意願方法乃以強暴、脅迫、恐嚇
    、催眠述等為其例示之手段，依本條罪質、文義解釋暨罪刑
    相當原則之精神，所謂「違反其意願之方法」，其判斷標準
    仍須要求被害人接受或容忍性交，乃係出於畏懼恐怖不得已
    之狀態方足當之（最高法院90年度臺上字第3439號、91年度
    臺上字第504 號裁判意旨）。
三、公訴意旨認被告涉犯前揭罪嫌，係以被告坦承與A 女發生性
    交行為，且A 女於警詢及偵查中均證述曾遭被告持水果力劃
    傷及該次係遭被告性侵害等語，復提出祐民醫院及臺北醫院
    診斷證明書、A 女右臉照片等，為主要論據。訊據被告固坦
    承於上開時、地，曾要求A 女與其共同返回前揭住處，並發
    生性關係1 次之事實，惟堅詞否認有何以強暴、脅迫或違反
    A 女意願之強制性交犯行，辯稱：我當時與A 女同居在一起
    ，A 女自願回到住處與我發生性交行為，我沒有拿A 女的皮
    包阻止其離去，況且，隔天我還帶A 女一起出去釣蝦、吃海
    產，並未使用任何強暴、脅迫手段等語，經查：
  (一)A 女指稱被告於上開時、地，因2 人巧遇後，被告即強行搶
    走A 女手上之皮包，並威脅A 女說若不跟隨被告回家，即不
    歸還，A 女只得與被告共同返回住處，甫進門，被告即要求
    A 女與其發生性關係，否則亦不返還皮包，A 女因而害怕，
    被迫與被告發生性行為一情，僅有證人A 女於警詢中之證詞
    可憑（見板橋地檢署偵查卷第15頁），而A 女亦為本案之告
    訴人，其目的即為入被告於罪，該證詞之證明力已屬薄弱，
    難作為認定被告涉犯妨害性自主罪之唯一證據；況依上開A
    女與被告返回住處之情節，係被告在大街上拿取A 女皮包後
    ，要求A 女同回住處發生性交行為，其間均未有何對A 女施
    暴之行為，而該等皮包內係置放A 女之身分證、健保卡、機
    車駕駛執照各1 張及現金2,800 元，業據A 女於本院證述明
    確（見本院卷第133 頁反面），並有贓物認領保管單1 紙在
    卷足稽（見板橋地檢署偵查卷第29頁），應可認定；再參酌
    A 女於94年12月5 日遭被告持水果刀劃傷右臉後，尚搬回與
    被告同居，迨至95年3 月9 日前幾天始又離開被告等情，亦
    據A 女證述在卷（見本院卷第126 頁），則A 女前雖曾遭被
    告劃傷臉部，然業已原諒被告而再次搬回同住，當日被告未
    對A 女再有毆打等暴力行為，況且，A 女之皮包內，除證件
    外，並無其他貴重物品，而該日為夜間，A 女亦無急需使用
    該等證件之情狀，據此，A 女是否會僅因被告扣留皮包，即
    受迫而違背其意願與被告發生性關係，在未有其他證據佐證
    下，尚難遽予採信。
  (二)A 女於本院改證稱：我於95年3 月9 日係自願與被告發生性
    關係（見本院卷第127 頁），及於偵查中證稱：我想要離開
    ，而且被告打過我，我怕他又失控，所以我「半推半就」下
    與被告發生第1 次性行為，希望被告能還我皮包等語（見板
    橋地檢署偵查卷第84頁），是應探究者，A 女「半推半就」
    之真意及客觀上所顯現之情狀為何？依A 女上開所述遭被告
    性侵害之情狀，係被告扣留其皮包，而無任何表示不願意或
    強烈反抗之舉，被告於客觀上即無從知悉A 女之真意；再者
    ，被告辯稱：我與A 女隔日中午，一起去釣蝦，晚上還去三
    重集美街吃飯等語（見本院卷第54反面、第139 頁），核與
    證人A 女於本院證述：95年3 月10日下午，我與被告及其友
    人一同至釣蝦場，晚上又去海產店，期間我沒有逃跑或告訴
    被告友人何事，之後又隨同被告回家等語（見本院卷第128
    頁反面、第129 頁）相符，應堪認定。徵諸常情，遭受性侵
    害之被害人若有機會逃跑或對外求救之機會，自會善加利用
    以尋求脫離加害人之控制，惟A 女於天亮後尚與被告共同外
    出，並協同友人一起釣蝦、吃飯，非但未利用此機會離開、
    趁隙對外求援，反而同遊後又同時回家，均與一般被害人遭
    性侵害後之反應有所不同，難以僅憑A 女違反經驗法則之片
    面證詞逕認被告係違反A 女意願而與之性交。
四、綜上所述，證人A 女於警詢中之指訴內容存有上開瑕累，依
    公訴人所舉之其他證據，亦不足以佐證A 女之證詞為真，被
    告此部分之犯罪自屬無法證明，本應由本院對被告為無罪判
    決之諭知，惟公訴人認被告該部分犯行，與前開經本院論罪
    科刑之妨害性自主罪間，均有刑法廢止前連續犯之裁判上一
    罪關係，爰不另為無罪之諭知。
貳、不受理部分：
一、公訴意旨略以：被告張嘉文於94年12月5 日，在上開住處，
    基於傷害人身體之犯意，持水果刀1 把劃傷A 女右臉，致A
    女之右臉留有長約3.5 公分之傷痕；另又基於傷害人身體之
    犯意，於95年3 月11日凌晨某時許，亦在上開住處，持不詳
    利器劃向A 女左臉，致A 女左臉留有長約9.5 公分之傷痕，
    因認被告此部分均係犯刑法第277 條第1 項之傷害罪，並應
    分論併罰等語。
二、按告訴乃論之罪，告訴人於第一審辯論終結前，得撤回其告
    訴；又告訴經撤回者，法院應諭知不受理之判決，刑事訴訟
    法第238 條第1 項、第303 條第3 款分別定有明文。
三、查被告因上開傷害案件，經檢察官提起公訴，認被告均係犯
    刑法第277 條第1 項之傷害罪，依同法第287 條前段之規定
    ，須告訴乃論。茲告訴人A 女於第一審言詞辯論終結前，已
    與被告達成民事和解，並於96年1 月9 日具狀向本院撤回告
    訴，有刑事撤回狀1 紙在卷足憑（見本院卷第67頁），依前
    開規定，本院就此部分，自均應為不受理判決之諭知。
據上論斷，應依刑事訴訟法第299 條第1 項前段、第303 條第3
款，刑法第2 條第1 項，刑法第221 條第1 項，判決如主文。
本案經檢察官董和平到庭執行職務。
中    華    民    國    96    年    9     月    28    日
                  刑事第四庭  審判長法  官  吳福森
                                    法  官  李秋瑩
                                    法  官  曾鴻文
以上正本證明與原本無異。
如不服本判決，應於判決收受後10日內，向本院提出上訴狀（須
附繕本）。
                                    書記官  顏錦清
中    華    民    國    96    年    9     月    28    日
附錄本判決論罪科刑法條：
中華民國刑法第221條
對於男女以強暴、脅迫、恐嚇、催眠術或其他違反其意願之方法
而為性交者，處3 年以上10年以下有期徒刑。